【裁判字號】    89,台上,151
【裁判日期】    890113
【裁判案由】    煙毒等罪
【裁判全文】
最高法院刑事判決                                八十九年度台上字第一五一號
    上  訴  人  台灣高等法院檢察署檢察官
    被      告  甲○○
右上訴人因被告煙毒等罪案件，不服台灣高等法院台中分院中華民國八十六年十二月
九日第二審判決（八十六年度上訴字第二四四○號，起訴案號：台灣台中地方法院檢
察署八十六年度偵字第九七六二號），提起上訴，本院判決如左：
    主  文
上訴駁回。
    理  由
本件未聲明為一部上訴，依刑事訴訟法第三百四十八條第一項規定，視為全部上訴，
合先敘明。
一、違反槍砲彈藥刀械管制條例部分：
本件原判決認定被告甲○○於假釋中，猶不知悔改，自民國八十四年三月間某日起，
在台中市○○路一帶，向綽號「阿木」之不詳姓名成年男子，以新台幣三十萬元之代
價，購得西班牙ＬＬＡＭＡ廠製口徑○點三八吋半自動手槍一枝（含彈匣一個）及制
式半自動手槍用子彈三顆後，置放在台中縣豐原市○○街一四九號八樓，嗣又改置於
台中縣豐原市火車站附近鐵軌旁，而未經許可無故持有該手槍及子彈。於八十六年四
月二十二日晚上二十三時許，為警在台中縣豐原市○○○路○段二二三巷五十八弄六
號查獲，並扣押上開手槍一枝（含彈匣一個）及子彈三顆等情。係以上開事實業據被
告於警訊、第一審偵審中坦承不諱，復有扣案之手槍一枝（含彈匣一個）及子彈三顆
可證。而扣案之手槍一枝及子彈三顆，經送鑑定結果，手槍係西班牙ＬＬＡＭＡ廠製
口徑○點三八吋半自動手槍，槍管內具六條右旋來復線，機械性能良好，具有殺傷力
；至子彈三顆，經試射三顆鑑定，認均係口徑○點三八吋制式半自動手槍用子彈，均
具有殺傷力，有內政部警政署刑事警察局鑑驗通知書一件在卷可憑。綜合以觀，被告
有前開非法持有槍、彈之犯行堪以認定，為其所憑之證據及認定之理由。而以被告所
為，係犯修正前槍砲彈藥刀械管制條例第七條第四項之未經許可無故持有手槍罪及同
條例第十一條第三項之未經許可無故持有彈藥罪。又被告所犯未經許可無故持有前開
手槍及子彈之行為，係同一持有之行為而犯上開二罪名，為想像競合犯，依刑法第五
十五條之規定，應從較重之未經許可無故持有手槍罪處斷。又槍砲彈藥刀械管制條例
於八十六年十一月二十四日修正公布施行，被告犯罪時間在該條例修正前，其行為後
法律有變更，經比較新舊法結果，應適用較有利於被告之修正前舊法論處。因而撤銷
第一審關於此部分不當之判決，適用修正前槍砲彈藥刀械管制條例第七條第四項、第
十一條第三項，刑法第十一條前段、第二條第一項但書、第五十五條、第三十八條第
一項第一款，改判仍論被告未經許可無故持有手槍罪，審酌其素行不佳及犯罪之動機
、目的、所生危害、犯罪後態度等一切情狀，量處有期徒刑壹年陸月。並以扣案之手
槍一枝（含彈匣一個），為違禁物，依法併予宣告沒收；至扣案之子彈三顆，經試射
鑑定，已被擊發，非違禁物或供犯罪所用之物，不予宣告沒收，經核於法尚無違誤。
查司法院大法官會議釋字第四七一號解釋，係就適用修正後槍砲彈藥刀械管制條例第
十九條之法律見解歧異而為之解釋，以保安處分之措施亦含社會隔離、拘束身體自由
之性質，其限制人民之權利，實與刑罰同，而謂該條例第十九條第一項不問對行為人
有無預防矯治其社會危險性之必要，一律宣付強制工作三年之部分，不合憲法第二十
三條所定之比例原則，應自解釋公布之日起不予適用。該解釋文所謂「犯該條例第十
九條第一項所列舉之罪，依個案情節符合比例原則部分，固應適用該條例宣告保安處
分」云云，語焉不詳。如犯罪在該條例修正公布施行前，而依個案情節符合比例原則
者，究竟有無刑法第二條第二項之適用？是否仍可依該新增之規定宣付強制工作？固
有不同之解讀。惟綜觀該號解釋全意旨，揭櫫現代法治國家保障人身自由之基本原則
。保安處分中之強制工作，本質上雖係為預防將來之犯罪行為、防衛社會需要而設，
但其對人身自由之限制，性質實與刑罰同，基於罪刑法定主義及法律不溯既往、法律
安定性與法律可預測性等原則，上開條例新增之強制工作處分規定不利於行為人，仍
應適用不溯既往及從新從輕原則。是在該條例修正公布施行前犯該條例第十九條第一
項所列舉之罪者，於該條例修正公布施行後為裁判時，不得依該項規定宣告強制工作
。原判決認定被告於前開時地未經許可無故持有上述槍彈之犯罪時間，既在槍砲彈藥
刀械管制條例於八十六年十一月二十四日修正公布施行前，經就新舊法比較結果，以
修正前之舊法有利於被告，適用舊法論處，而舊法並無該項保安處分之規定，故未依
修正後槍砲彈藥刀械管制條例第十九條第一項規定併予宣付強制工作之保安處分，揆
諸前開說明，並無違誤。檢察官上訴意旨以依刑法第二條第二項規定，保安處分應適
用裁判時之法律，指摘原判決關於此部分未適用修正後槍砲彈藥刀械管制條例第十九
條第一項規定宣付強制工作之保安處分違法云云，非有理由，應予駁回。
二、賭博、施用毒品部分：
按刑事訴訟法第三百七十六條所列各罪之案件，經第二審判決者，不得上訴於第三審
法院，法有明文。被告甲○○被訴涉犯刑法第二百六十八條後段賭博罪部分，核屬刑
事訴訟法第三百七十六條第一款之案件，依上開說明，既經第二審判決，自不得上訴
於第三審法院，檢察官竟復對此部分提起上訴，顯為法所不許，應予駁回。又八十七
年五月二十日毒品危害防制條例公布施行前，犯肅清煙毒條例之罪，以地方法院或其
分院為初審，高等法院或其分院為終審，除地方法院或其分院判處死刑或無期徒刑之
案件，及高等法院或其分院判處死刑或無期徒刑之案件，或駁回對於初審法院判處死
刑或無期徒刑之上訴案件，應由法院於判決送達後二十日內或十日內送最高法院覆判
外，一經終審判決即告確定，此觀肅清煙毒條例第十六條之規定甚明。被告被訴涉犯
施用毒品部分，既經原審法院於八十六年十二月九日為終審無罪之判決，於判決時已
告確定，檢察官對此部分仍提起上訴，亦為法所不許，應予駁回。
據上論結，應依刑事訴訟法第三百九十五條前段、第三百九十六條第一項，判決如主
文。
中      華      民      國    八十九    年      一      月      十三    日
                              最高法院刑事第五庭
                                  審判長法官  董  明  霈
                                        法官  丁  錦  清
                                        法官  林  茂  雄
                                        法官  王  居  財
                                        法官  孫  增  同
      右正本證明與原本無異
                                              書  記  官
中      華      民      國    八十九    年      一      月    二十一    日


司法院資訊處製作；財團法人民間司法改革基金會備份。
